臺灣高等法院刑事判決　　　　　　　　　　　　　九十一年度上易字第一一三七號
　　上　訴　人
　　即　被　告　甲○○
右上訴人因侵占案件，不服臺灣桃園地方法院九十年度易字第二二五四號，中華民國
九十一年一月十七日第一審判決（起訴案號：臺灣桃園地方法院檢察署九十年度偵字
第五六七八、八一０一號），提起上訴，本院判決如左：
    主  文
原判決撤銷。
甲○○連續意圖為自己不法之所有，而侵占對於業務上所持有之物，處有期徒刑陸月
，如易科罰金以參佰元折算壹日。
    事  實
一、甲○○於民國八十二年間曾犯侵占罪，經台灣台北地方法院以八十二年十二月二
    十四日八十二年度易字第六六三八號判決判處有期徒刑四月確定。上開有期徒刑
    四月，與另犯逃亡罪經軍法機關判處有期徒刑一年八月，經裁定應執行有期徒刑
    一年十月，於八十三年九月十六日縮短刑期假釋出監，八十四年一月六日假釋期
    滿執行完畢。
二、甲○○自八十九年七月四日起，受僱設於台北市○○區○○路七段三七六號三樓
    大耀汽車股份有限公司（下稱大耀公司），擔任大耀公司位於基隆市安樂區之營
    業所汽車銷售營業員，負責汽車銷售、收款及代辦保險業務，為從事業務之人。
    甲○○於八十九年九月初，在大耀公司基隆市安樂區營業所，以總價七十一萬元
    出售汽車一輛予客戶丙○○，收取訂金新台幣（下同）五千元。甲○○再於八十
    九年九月十四日、九月二十四日，在上址，分別向丙○○收取三萬五千元、十九
    萬元。丙○○另貸款五十萬元及以其所有舊車一部折抵二萬元支付車款，並約定
    甲○○應以丙○○實際繳納之七十五萬元超過應付車款七十一萬元之四萬元負責
    代繳辦理乙式汽車保險。甲○○本應於八十九年九月十八日以丙○○所繳納款項
    四萬元並自行吸收差額，為丙○○繳納乙式汽車保險費用含強制保險費用二千四
    百五十一元合計四萬四千五百七十八元，竟僅繳納強制保險費用二千四百五十一
    元，而意圖為自己不法之所有，並基於概括之犯意，在同上處所，將其業務上保
    管之四萬元扣除已繳納之強制保險費用二千四百五十一元後餘款三萬七千五百四
    十九元，悉數侵占入己花用。甲○○又於九十年一月十日，在同上營業所，銷售
    一輛汽車予客戶陳穎慧，並於九十年一月十六日，前往台北市○○○路○段陳穎
    慧丈夫上班處所，收取車款十萬元，竟未依限繳回大耀公司，而於九十年一月二
    十一日以前之不詳時間，在不詳地點，予以侵占入己花用。甲○○未依約於九十
    年一月二十一日交車予陳穎慧，而旋於九十年二月一日離職。嗣丙○○接獲保險
    公司催繳保險費用通知，及陳穎慧發現甲○○未依約交車，分別向大耀公司查詢
    ，始悉上情。
二、案經被害人大耀公司訴請台灣桃園地方法院檢察署檢察官偵查起訴。
    理  由
壹、認定犯罪事實所憑之證據及理由
一、右揭事實，迭據告訴人大耀公司代理人丁○○於檢察官訊問、原法院及本院審理
    時指訴綦詳（見偵字第五六七八號卷第十頁背面、原法院卷第二五頁、本院卷第
    三四頁），並據提出與指訴情節相符之客戶丙○○提出之申訴書、汽車保險要保
    書影本，及客戶陳穎慧提出之存證信函、訂購合約書、車款收據影本附卷為證（
    見他字第九一三號卷第四至六頁、他字第六四０號卷第五至九頁）。
二、上訴人即被告甲○○於檢察官訊問、原法院及本院審理時均坦承上述擔任大耀公
    司營業員，負責汽車銷售、收款及代辦保險業務，並因銷售車輛而向客戶丙○○
    、陳穎慧收取款項，及未依約以所收取之四萬元並自行吸收差額，為丙○○繳納
    含強制保險在內之全部乙式汽車保險費用四萬四千五百七十八元，而僅繳納強制
    保險費用二千四百五十一元，及未將向陳穎慧收取之十萬元繳回大耀公司等情（
    見偵字第五六七八號卷第二一、二二頁、原審卷第二六、四六頁、本院卷第二一
    、三三、四九、五０頁）。
三、證人丙○○於本院審理時指證：伊向被告購買汽車總價七十一萬元，已依約繳納
    二十三萬元，其餘車款則以貸款五十萬元及以舊車一部折抵二萬元支付，總計支
    付七十五萬元，並約定被告應以伊多付之四萬元負責代繳辦理乙式汽車保險費用
    ，被告僅繳納強制保險費用二千四百五十一元費用等語（見本院卷第三二頁）。
四、被告既已收取客戶丙○○之保險費用四萬元，依約應自行吸收差額為證人丙○○
    繳納全部乙式保險費用含強制保險費用二千四百五十一元，合計四萬四千五百七
    十八元，竟僅繳納強制保險費用二千四百五十一元，就其業務上保管之四萬元扣
    除已繳納之強制保險費用二千四百五十一元後餘款三萬七千五百四十九元，未持
    以為客戶丙○○繳納其餘保險費用，顯係意圖為自己不法之所有，將該三萬七千
    五百四十九元，予以侵占入己。公訴意旨未能查明被告有為丙○○繳納強制保險
    費用二千四百五十一元，並予以扣除，而指被告將客戶丙○○所繳納之四萬元，
    全數侵占，尚有誤會，併予敘明。
五、被告既有收取客戶陳穎慧十萬元，而未依限繳回大耀公司，復不能就該款項去處
    提出合理說明（詳理由貳、三所述），被告係意圖為自己不法之所有，予以侵占
    入己，應堪認定。
貳、本院對被告辯解所為判斷
一、訊據被告否認有何業務侵占犯行，並辯稱：客戶丙○○部分，因銷售獎金從六萬
    七千元減少為二萬五千元，故將丙○○所繳納之款項，全部繳回大耀公司，已無
    多餘款項可供繳納全部汽車保險費用，故僅繳納強制保險費用，而未代繳全部保
    險費用。客戶陳穎慧部分，係伊於前往監理站時遺失，故無法繳回大耀公司等語
    。
二、經查，客戶丙○○既有依約繳納全部車款及辦理保險費用，被告即應據以辦理，
    不得私自挪作他用。縱被告銷售汽車獎金有所不足，以客戶所繳納款項，並非供
    作銷售獎金之用，不得以之抵充，充其量僅能另向大耀公司請求補足。被告所辯
    以客戶所繳納款項抵付所謂銷售獎金，不能據以解免侵占罪責。
三、次查，被告雖辯稱客戶陳穎慧所繳納十萬元，不慎遺失。惟其於檢察官訊問時供
    述有向大耀公司報告（見偵字第五六七八號卷第二二頁）；於原法院審理時改稱
    未向大耀公司報告（見原審卷第二六頁）；於本院審理時初係供稱有向大耀公司
    經理乙○○口頭報告；繼則改稱係向大耀公司協理戊○○口頭說明各等語（見本
    院卷第二一、三四頁），前後反覆不一。再者，證人乙○○、戊○○於本院審理
    時均結證：被告並未向伊表示有遺失客戶車款十萬元之事等語（見本院卷第三四
    、五一、五二頁）。又徵以被告苟有遺失客戶所繳納車款十萬元事，數額不少，
    豈會隱忍其事，未曾向他人表白，或即向大耀公司主管報告，以尋求解決之道。
    被告臨訟始空言辯稱款項係遺失云云，顯不足取。
四、綜上所述，被告所辯乃卸責之詞，洵不足取。是事證明確，被告犯行堪以認定，
    應依法論科。
參、論罪之理由
一、被告擔任大耀公司業務員，將業務上收取之客戶所繳納款項侵占入己，核被告所
    為，係犯刑法第三百三十六條第二項之業務侵占罪。
二、被告先後二次侵占犯行，時間緊接，犯罪構成要件相同，顯係基於概括之犯意反
    覆為之，應論以連續犯。
肆、本院撤銷原判決之理由
    原判決以被告罪證明確，據以論罪科刑，固非無見。惟被告侵占向客戶丙○○所
    收取款項係三萬七千五百四十九元，已如前述，原判決認定為四萬元，即有違誤
    。被告上訴意旨仍執前詞，否認犯罪，指摘原判決不當，雖無理由。惟原判決既
    有上開可議之處，即屬無可維持，應由本院予以撤銷。
伍、本院自為判決之理由
    本院爰審酌被告素行不良，且事後仍飾詞圖卸，犯罪後態度欠佳。惟仍姑念被告
    所侵占金額僅十三萬餘元，犯罪情節尚輕。且被告已賠償告訴人五萬元，與告訴
    人達成民事和解，有卷附和解證明書、清償證明書可據，及被告犯罪之動機、目
    的、手段等一切情狀，量處如主文第二項所示之刑，並諭知易科罰金之折算標準
    。
陸、適用之法律
一、刑事訴訟法第三百六十九條第一項前段、第三百六十四條、第二百九十九條第一
    項前段。
二、刑法第五十六條、第三百三十六條第二項、第四十一條第一項前段。
三、罰金罰鍰提高標準條例第一條前段、第二條。
本案經檢察官何明楨到庭執行職務。
中      華      民      國      九十一      年    六    月    二十八    日
                              臺灣高等法院刑事第二十庭
                                  審判長法  官  葉  麗  霞
                        法  官  段  景  榕
                                        法  官  李  錦  樑
右正本證明與原本無異。
不得上訴。
                                        書記官  郭  台  發
中      華      民      國      九十一      年    六    月    二十八    日
附錄：本案論罪科刑法條全文
刑法第三百三十六條第二項
對於公務上或因公益所持有之物，犯前條第一項之罪者，處一年以上七年以下有期徒
刑，得併科五千元以下罰金。
對於業務上所持有之物，犯前條第一項之罪者，處六月以上五年以下有期徒刑，得併
科三千元以下罰金。
前二項之未遂犯罰之。
